臺北高等行政法院判決　　　　　　　　　　　　　　　九十年度簡字第七六三五號
　　原　　　告　邱家羽即季羽.
　　被　　　告　臺北市稅捐稽徵處
　　代　表　人　甲○○(處長).
右當事人間因營業稅事件，原告不服財政部中華民國九十年二月十二日台財訴第00
00000000號訴願決定，提起行政訴訟，本院判決如左：
 　 主  文
原告之訴駁回。
訴訟費用由原告負擔。
  　事  實
一、事實概要：
  Ａ、原告係經營理髮業之營業人，經被告機關所屬中北分處核定按查定銷售額方式
      課徵營業稅。被告中北分處按「營業稅特種稅額查定辦法」規定，派員實地訪
      查後，核實查定原告每月之銷售額應為新台幣（下同）九八一、七六○元。其
      詳盡的計算過程得整理如下：
      洗髮：3（人）Ｘ10（次）Ｘ160（元）Ｘ26（天）=124,800元；
      燙髮：3(人)Ｘ4(次)Ｘ2，000（元）Ｘ26（天）=624,000元；
      剪洗髮：2（人）Ｘ8（次）Ｘ560（元）Ｘ26(天)=232,960 元
      合計：981,760元
      依據上述查定之月銷售額，並按百分之一稅率核定八十九年四月至六月營業稅
      為二九、四五四元。
      其計算式得整理如下：
      981,760*1%=9,818
      9,818*3=29,454
  Ｂ、原告不服，乃向被告申請復查，經被告機關以八十九年十月十八日北市稽法丙
      字第八九一○五五三四○○號復查決定：「復查駁回」。原告仍不服，提起訴
      願亦遭駁回，遂向本院提起行政訴訟。
二、兩造聲明：
  Ａ、原告聲明：
      求為判決撤銷原處分及訴願決定。
  Ｂ、被告聲明：
      求為判決駁回原告之訴。
三、兩造之爭點：
  Ａ、原告主張之理由：
    １、原告對於被告適用下列法令規定計算營業稅額並無異議：
      ａ、（處分時）營業稅法（按該法於九十年七月九日修正為「加值型及非加值
          型營業稅法」，下簡稱營業稅法）第十三條第一項規定，小規模營業人及
          其他經財政部規定免予申報銷售額之營業人，其營業稅稅率為百分之一。
      ｂ、營業稅法第二十三條規定，農產品批發市場之承銷人、銷售農產品之小規
          模營業人、小規模營業人及其他經財政部規定免予申報銷售額之營業人，
          除申請按本章第一節規定計算營業稅額並依第三十五條規定申報繳納者外
          ，就主管稽徵機關查定之銷售額按第十三條規定之稅率計算營業稅額。
      ｃ、營業稅法第四十條第一項、第三項
          依第二十一條規定，查定計算營業稅額之典當業及依第二十三條規定，查
          定計算營業稅額之營業人，由主管稽徵機關查定其銷售額及稅額，每三個
          月填發繳款書通知繳納一次。
          ．．．．．．．
          前二項查定辦法，由財政部定之。
      ｄ、營業稅法施行細則第十條第一款：
          本法稱其他經財政部規定免予申報銷售額之營業人，指左列營業性質特殊
      　　之營業人：理髮業。
      ｅ、財政部七十九年六月十二日台財稅000000000號令發布之營業稅
          特種稅額查定辦法第六條：
          營業人經營左列業別者，主管稽徵機關應依實際營業情形分業查定，其每
          月銷售額之計算方法或公式如左：‧‧‧
            八、理髮業：
            (一)理髮業：每月銷售額＝工作人數*每人每日平均工作量*單價*
                  (30日─公休日數)如有兼營按摩、指壓、油壓、臉部保養、髮
                  型設計等服務，及兼售洗髮水、洗髮精等均應照實際收費合併計
                  算。
            (二)美容業：每月銷售額＝工作人數*每人每日平均工作量*單價*
                  (30日─公休日數)如屬洗髮、電(燙)髮、剪髮比照理髮業計
                  算，其他按摩美容、臉部保養、新娘化粧、髮型設計等服務，以
                  及銷售洗髮水、洗髮精等，均應照實際收費合併計算。
    ２、依訴願決定書係引用被告所屬中北分處依據首揭「營業稅特種稅稅額查定辦
        法」，派員在原告現場實地查訪後，予以核定稅額；並維持原決定。但原處
        分及訴願決定具有以下瑕疵：
      ａ、被告計算期間為每日全天人次數，應調閱被告訪查時間為何時段，為全日
          或僅為幾分鐘。
      ｂ、又被告機關謂工作人員每月工作廿六天亦顯然不實，蓋依勞基法規定，工
          作人員每月至少休六日，另事假、病假及其他例假亦皆不必上班，被告機
          關竟以每月每人僅休四天工作廿六日核計，顯然不可採，確與事實有間，
          難令甘服。
      ｃ、同時，依該辦法規定，被告應依實際營業情形分業查定每月銷售額，則被
          告僅憑「一時」查定，即推定一天營業額，再推定為一年營業額，並未區
          分營業額淡旺月份，顯與該「辦法」規定的規定有違。
    ３、被告應重新依「營業稅特種稅額查定辦法」另行查定實際營業額。
  Ｂ、被告主張之理由：
    １、本案應適用之法令：
      ａ、營業稅法第十三條第一項
            小規模營業人及其他經財政部規定免予申報銷售額之營業人，其營業稅
          稅率為百分之一。
      ｂ、營業稅法第二十三條
            農產品批發市場之承銷人、銷售農產品之小規模營業人、小規模營業人
          及其他經財政部規定免予申報銷售額之營業人，除申請按本章第一節規定
          計算營業稅額並依第三十五條規定申報繳納者外，就主管稽徵機關查定之
          銷售額按第十三條規定之稅率計算營業稅額。
      ｃ、營業稅法第四十條第一項、第三項
            依第二十一條規定，查定計算營業稅額之典當業及依第二十三條規定，
          查定計算營業稅額之營業人，由主管稽徵機關查定其銷售額及稅額，每三
          個月填發繳款書通知繳納一次。
            前二項查定辦法，由財政部定之。
      ｄ、營業稅法施行細則第十條第一款
            本法稱其他經財政部規定免予申報銷售額之營業人，指左列營業性質特
          殊之營業人：
            一、理髮業。
      ｅ、營業稅特種稅額查定辦法第一條
            本辦法依營業稅法第四十條第三項規定訂定之。
      ｆ、營業稅特種稅額查定辦法第六條
            營業人經營左列業別者，主管稽徵機關應依實際營業情形分業查定，其
          每月銷售額之計算方法或公式如左：‧‧‧
            八、理髮業：
            (一)理髮業：每月銷售額＝工作人數*每人每日平均工作量*單價*
                  (30日─公休日數)如有兼營按摩、指壓、油壓、臉部保養、髮
                  型設計等服務，及兼售洗髮水、洗髮精等均應照實際收費合併計
                  算。
            (二)美容業：每月銷售額＝工作人數*每人每日平均工作量*單價*
                  (30日─公休日數)如屬洗髮、電(燙)髮、剪髮比照理髮業計
                  算，其他按摩美容、臉部保養、新娘化粧、髮型設計等服務，以
                  及銷售洗髮水、洗髮精等，均應照實際收費合併計算。
    ２、原處分之作成：
      ａ、查原告係經營理髮業之營業人，系爭期間之銷售額，係被告機關所屬中北
          分處按首揭「營業稅特種稅額查定辦法」規定，派員實地訪查後，核實查
          定原告每月之銷售額應為九八一、七六○元。
      ｂ、前揭銷售額之計算式為：
            洗髮：3（人）Ｘ10（次）Ｘ160（元）Ｘ26（天）=124,800元；
            燙髮：3(人)Ｘ4(次)Ｘ2，000（元）Ｘ26（天）=624,000元；
            剪洗髮：2（人）Ｘ8（次）Ｘ560（元）Ｘ26(天)=232,960 元
          並按百分之一稅率計算八十九年四至六月營業稅為二九、四五四元，自屬
          有據。
    ３、對原告主張之答辯：
      ａ、原告雖訴稱被告機關所屬中北分處僅憑一時查定，即推定一天營業額，再
          推定為一年營業額，並未區分營業額淡旺月份，顯與營業稅特種稅額查定
          辦法的規定有違。
      ｂ、惟原告亦無提出具體事證反駁被告機關之查定有任何違誤之處；且按首揭
         「營業稅特種稅額查定辦法」查定之每月銷售額依上開辦法之計算公式所
          示係以實地查核資料之平均值計算，如原告謂被告機關之核定未盡精確，
          原告亦可依營業稅法第三十二條規定申請領用統一發票，核實開立統一發
          票並報繳營業稅，足證原告所訴不可採。
      ｃ、是原核定八十九年四至六月之營業稅額揆諸首揭法條及財政部函釋規定，
          並無違誤，訴願決定遞予維持亦無不當。
　  理  由
一、本件事實概要及爭點整理：
  Ａ、本件原告係理髮業者，經被告核定按查定銷售額方式課徵營業稅，被告依駐徵
      於原告營業處所查得之每月營業收入為九八一、七六○元，乃核定為原告八十
      九年四至六月期查定銷售額計新台幣二、九四五、四○○元，營業稅額計二九
      、四五四元。
  Ｂ、原告基於以下理由主張原處分違法應予撤銷重新核定：
    １、被告計算式係假設每月工作二十六日，除了每月公休四日外，其餘日期全年
        無休，以目前社會環境及勞基法規定，應無可能。
    ２、另被告計算期間為每日全天人次數，在全日觀察中，每位工作人員工作包括
        洗頭、燙髮、剪髮、護髮等，依工作時間分配，亦應無可能。
    ３、又依營業稅特種稅額查定辦法規定，被告應依實際營業情形分業查定每月銷
        售額，故如被告僅憑「一時」查定，即推定一天營業額，再推定為一年營業
        額，並未區分營業額淡旺月份，顯與該辦法規定有違，被告應重行依「營業
        稅特種稅額查定辦法」另行查定實際營業額。
  Ｃ、被告則主張原告並未提出具體事證反駁被告機關之查定有任何違誤之處，且按
      「營業稅特種稅額查定辦法」之計算公式查定營業人每月銷售額，係以實地查
      核資料之平均值計算，如原告謂被告機關之核定未盡精確，原告亦可依營業稅
      法第三十二條規定申請領用統一發票，核實開立統一發票並報繳營業稅，是以
      原處分並無違誤。
二、本院之判斷：
  Ａ、按「‧‧‧小規模營業人及其他經財政部規定免予申報銷售額之營業人，除申
      請按本章第一節規定計算營業稅額並依第三十五條規定申報繳納者外，就主管
      稽徵機關查定之銷售額按第十三條規定之稅率計算營業稅額」，「小規模營業
      人及其他經財政部規定免予申報銷售額之營業人，其營業稅稅率為百分之一」
      ，「本法稱其他經財政部規定免予申報銷售額之營業人，指左列營業性質特殊
      之營業人：一、理髮業」係營業稅法第二十三條、第十三條第一項及同法施行
      細則第十條第一款所明定。
  Ｂ、本件兩造關於八十九年四至六月營業稅額之爭議，首先應釐清營業稅法第二十
      三條「查定銷售額」之意義。
    １、營業人申報繳納營業稅，原則應依據該法第三十二條開立統一發票作為銷項
        稅額憑證，並以由其他營業人取得進項稅額憑證（須符合同法第三十三條各
        款之要件）扣抵後之數額向該管稽徵機關申報各期之營業稅。
    ２、惟對於商業規模狹小、交易零星，每月銷售額未達使用統一發票標準之營業
        之農產品批發市場之承銷人、銷售農產品之小規模營業人或其他小規模營業
        人而言，其每期所應繳納之稅額往往不高，倘若稽徵機關查定之營業額較實
        際銷售額短少，使國家徵得之營業稅亦較實際應徵之數額短少時，亦不致對
        國家財政產生重大影響，而且要求此類營業者一律使用統一發票，亦屬對公
        益之促進效果有限，而對營業人產生過度之負擔，不符合比例原則之負擔時
        ，營業稅法乃設計統一發票以外之「查定銷售額」制度，即由稽徵機關主動
        「調查核定」此等營業人之銷售額，並按營業稅法所定之稅率，核定其應納
        稅額。
    ３、又從「查定」銷售額之字面意義可知，稽徵機關對於前述未使用統一發票營
        業人之營業額，亦即課徵營業稅之構成要件事實，具有優先認定之權限。而
        由於此類營業額之認定欠缺確切可信之書面、數據可供查證勾稽，以致此類
        構成要件事實具有一時性及無法重複性，因此行政法院審理相關案件時，判
        斷稽徵機關所認定之數額是否為真實，審查的標準即應取向於認定之程序或
        方法，只要其認定之程序或方法並無不合理、恣意之處，即可認為該數額為
        真實，換言之，在此稽徵機關擁有相當之「判斷餘地」，行政法院就其認定
        數額應予尊重。
  　４、然而，由納稅義務人之權益言之，營業人對於稽徵機關所查定之銷售數額並
        非完全沒有爭執之餘地，只是營業稅法既然已賦予稽徵機關優先判斷之權限
        ，基於當事人對其有利之事實應負擔舉證責任之法理，營業人如欲爭執銷售
        數額，主張實際銷售數額較稽徵機關所查定者為少時，營業人自應提出確切
        銷售數額證據作為反證，始得推翻稽徵機關原先查定之數額。
    ５、在行政訴訟上，行政法院對於構成要件事實固然負有職權調查義務，惟對於
        此類通常欠缺書面、數據等證據可供調查之事實，行政法院亦無從行使其調
        查權限，職此，實際參與構成要件事實之形成或對構成要件事實之發生具有
        操控力之營業人，即負有證據提出之「協力義務」，且因該事實之存在(較
        查定數額少之銷售數額)將有利於營業人，該事實倘最後仍無從確證時，無
        法確證之不利益自應由營業人承擔，而以原稽徵機關查定之數額作為核定該
        期營業稅之依據。
  Ｃ、承上所述，本院認為本案原告主張為無理由，理由如下：
    １、首先被告機關適用「營業稅特種稅額查定辦法」中所定之公式：由營業項目
        (包括洗、剪、燙髮)作區分，並以「工作人數*每人每日平均工作量*(各營
        業項目之)單價*(30日─公休日數)」合計，查定原告銷售數額，並無不合理
        或恣意之處。
    ２、其次查核日期既非假日，大體上已能充分反映日常營業狀態，而且當日營業
        總額之計算完全是按查駐時客人之實際人數及所接受之服務內容來決定，並
        無原告所言，取樣不當之情形。
    ３、原告又謂：「被告係以一時查定之結果，推定一天營業額，再推定該期一年
        營業額，並未區分營業額淡旺月份，而與營業稅特種稅額查定辦法有違」云
        云，然而：
      ａ、首應指明，被告機關只有推計三個月，而非如原告所稱之一年，以一日推
          計三個月一季之營業狀況，符合行業營業起伏現況。
      ｂ、又營業稅特種稅額查定辦法並未要求被告稽徵機關區分淡旺月份之銷售額
          分別查定，而且原告主張幾乎等同要求被告必須每天派人駐守原告營業處
          所查核紀錄，就稽徵機關有限之人力、物力而言，不僅實際上不可行，亦
          有違營業稅法之價值體系。蓋營業稅之申報繳納，在營業人使用統一發票
          之情形，原屬營業人應自行履行之義務，是以不應因營業人符合營業稅法
          所定要件或經核准不需要使用統一發票，而使該營業人自行負擔之義務轉
          變為完全由稽徵機關負擔。
    ４、最後按照前述查定銷售數額之舉證責任分配，以及稽徵機關就此享有判斷餘
        地之說明，原告如欲主張該期實際銷售數額較被告查定者為低時，本應提出
        確切之數據資料供行政法院調查認定，而不應僅反覆指稱其查定數額與社會
        環境、經濟活動事實不合。
    ５、但在本院調查過程中，原告仍然既未能提供確切之證據證明其該月之實際營
        業額較被告查定者為低，僅僅重覆已往之觀點，一昧強調被告機關查定不實
        而已，卻未實際履行其提出證據之「協力義務」。則該事實無從確證之不利
        益自應由營業人承擔，即應以原稽徵機關查定之數額作為核定該期營業稅之
        依據，原告要求撤銷原核定，由本院命被告機關重新查定銷售額及核定該期
        營業稅額之主張，即屬無理由。
三、綜上所述，本件銷售數額及當期營業稅之核定並無不違法不當之處，訴願決定予
    以維持亦無違誤，原告訴請撤銷於法無據，應予駁回。
據上論結，原告之訴為無理由，爰依行政訴訟法第二百二十九條，第一百九十五條第
一項，行政訴訟法第九十八條第三項前段，判決如主文。
中　　華　　民　　國　　　九十一　　年　　　四　　　　月　　　十五　　　日
                                  臺北高等行政法院  第五庭
      　　　　　　　　　　　　　　　　　　　　      法　官　帥嘉寶
右為正本係照原本作成。
本件以訴訟事件所涉及之法律見解具有原則性者為限，始得於本判決送達後二十日
內向本院提出上訴狀並表明上訴理由，如已於本判決宣示後送達前提起上訴者，應
於判決送達後二十日內補具上訴理由（均按他造人數附繕本），且經最高行政法院
許可後方得上訴。
中　　華　　民　　國　　　九十一　　年　　　四　　　　月　　　十五　　　日
                                                    書記官  林麗美
